ACORDAO-COMPLETO-2426581

ACÓRDÃO 7396/2021 ATA 14/2021 - SEGUNDA CÂMARA

VISTOS, relatados e discutidos estes autos de tomada de contas especial instaurada pela Financiadora de Estudos e Projetos (Finep) em desfavor da Fundação de Apoio à Pesquisa e à Cultura da Universidade Federal do Amapá e do Estado do Amapá (Fundap) , além de Raimundo Rodrigues dos Santos como então diretor-executivo dessa entidade, diante da não comprovação dos correspondentes dispêndios em face da ausência de consecução dos objetivos pactuados pelo Convênio nº 4.294/2005 destinado à estruturação da rede de pesquisa para o fortalecimento da ciência e tecnologia no Estado do Amapá pelo aporte de R$ 2.349.782,00 em recursos federais, tendo a vigência do ajuste sido estipulada para o período de 14/11/2006 a 14/11/2011; 
ACORDAM os Ministros do Tribunal de Contas da União, reunidos na Sessão da 2ª Câmara, ante as razões expostas pelo Relator, em:
9.1. declarar a revelia da Fundação de Apoio à Pesquisa e à Cultura da Universidade Federal do Amapá e do Estado do Amapá (Fundap) , além de Raimundo Rodrigues dos Santos, nos termos do art. 12, § 3°, da Lei n.º 8.443, de 1992;
9.2. julgar irregulares as contas da Fundação de Apoio à Pesquisa e à Cultura da Universidade Federal do Amapá e do Estado do Amapá (Fundap) , além de Raimundo Rodrigues dos Santos, nos termos dos arts. 1º, I, 16, III, "b" e "c", 19, caput, 23, III, da Lei n.º 8.443, de 1992, para condená-los, solidariamente, ao pagamento do correspondente débito, com a atualização monetária e os juros de mora calculados desde as datas informadas até o efetivo recolhimento, fixando-lhes o prazo de 15 (quinze) dias, contados da notificação, para que comprovem perante o Tribunal, nos termos do art. 214, III, "a", do RITCU, o recolhimento da referida dívida em favor do Fundo Nacional de Desenvolvimento Científico e Tecnológico (FNDCT) , na forma da legislação em vigor, sob as seguintes condições:
	Data da Ocorrência
	Valor Original (em R$) 

	16/4/2007
	64.000,00

	16/4/2007
	 93.541,02

	16/4/2007
	 36.486,92

	16/4/2007
	276.563,50

9.3. aplicar em desfavor da Fundação de Apoio à Pesquisa e à Cultura da Universidade Federal do Amapá e do Estado do Amapá (Fundap) , além de Raimundo Rodrigues dos Santos, individualmente, a multa prevista no art. 57 da Lei n.º 8.443, de 1992, sob o valor de R$ 200.000,00 (duzentos mil reais) , fixando-lhes o prazo de 15 (quinze) dias, contados da notificação, para que comprovem, perante o Tribunal, nos termos do art. 214, III, "a", do RITCU, o recolhimento das referidas dívidas ao Tesouro Nacional, com a atualização monetária, na forma da legislação em vigor;
9.4. autorizar, caso requerido, nos termos do art. 26 da Lei n.º 8.443, de 1992, e do art. 217 do RITCU, o parcelamento das dívidas fixadas por este Acórdão em até 36 (trinta e seis) parcelas mensais e sucessivas, com a devida atualização monetária e os correspondentes acréscimos legais, esclarecendo aos responsáveis que a falta de pagamento de qualquer parcela importará no vencimento antecipado do saldo devedor, sem prejuízo das demais medidas legais;
9.5. autorizar, desde logo, a cobrança judicial das dívidas fixadas por este Acórdão, nos termos do art. 28, II, da Lei n.º 8.443, de 1992, diante do não atendimento às notificações; e
9.6. enviar a cópia do presente Acórdão, com o Relatório e a Proposta de Deliberação, à Procuradoria da República no Estado do Amapá, nos termos do § 3º do art. 16 da Lei n.º 8.443, de 1992, para o ajuizamento das ações civis e penas cabíveis.

Tomada de Contas Especial instaurada diante da não comprovação sobre a regularidade dos correspondentes dispêndios em face da ausência de consecução dos objetivos pactuados pelo Convênio nº 4.294/2005 destinado à estruturação de rede de pesquisa para fortalecimento da ciência e tecnologia do Estado do Amapá pelo aporte de R$ 2.349.782,00 em recursos federais, tendo a vigência do ajuste sido estipulada para o período de 14/11/2006 a 14/11/2011.

Segunda Câmara

Financiadora de Estudos e Projetos (Finep).

3. Responsáveis: Raimundo Rodrigues dos Santos (CPF XXX.877.252-XX); e Fundação de Apoio à Pesquisa e à Cultura da Universidade Federal do Amapá e do Estado do Amapá - Fundap (CNPJ 02.909.178/0001-85).

13.1. Ministros presentes: Bruno Dantas (Presidente), Augusto Nardes, Aroldo Cedraz e Raimundo Carreiro.
13.2. Ministros-Substitutos presentes: Marcos Bemquerer Costa e André Luís de Carvalho (Relator).

ANDRÉ DE CARVALHO

Trata-se de tomada de contas especial instaurada pela Financiadora de Estudos e Projetos (Finep) em desfavor da Fundação de Apoio à Pesquisa e à Cultura da Universidade Federal do Amapá e do Estado do Amapá (Fundap) , além de Raimundo Rodrigues dos Santos como então diretor-executivo dessa entidade, diante da não comprovação dos correspondentes dispêndios em face da ausência de consecução dos objetivos pactuados pelo Convênio nº 4.294/2005 destinado à estruturação da rede de pesquisa para o fortalecimento da ciência e tecnologia no Estado do Amapá pelo aporte de R$ 2.349.782,00 em recursos federais, tendo a vigência do ajuste sido estipulada para o período de 14/11/2006 a 14/11/2011. 
2.	Após a análise final do feito, o Auditor Federal Lineu de Oliveira Nóbrega lançou o seu parecer conclusivo à Peça 53, com a anuência dos dirigentes da Secex-TCE (Peças 54 e 55) , nos seguintes termos:
	" (...) 2. O presente processo foi originado da representação TC Processo 004.605/2013-6, cujo mérito foi apreciado por meio do Acórdão 1633/2013-TCU-Plenário, que expediu as seguintes determinações (peça 8) :
	'1.6.1. à Financiadora de Estudos e Projetos - Finep que: 
	1.6.1.1. com fundamento no art. 250, inciso II, e art. 254, § 3°, do RI/TCU, que instaure, se ainda não o fez, e encaminhe ao Tribunal, no prazo de cento e vinte dias, tomada de contas especial para identificação dos responsáveis e quantificação do dano em relação ao Convênio 4294/05 (Siafi 572771) firmado entre a Financiadora de Estudos e Projetos - Finep e a Fundação de Apoio a Pesquisa e a Cultura - Fundap; 
	1.6.1.2. com fundamento no art. 250, II, do RI/TCU e no art. 7°, inciso V, da IN/STN 1/1997, que, no prazo de sessenta dias, avalie a conveniência e oportunidade de assumir diretamente a responsabilidade pela conclusão da obra de construção do laboratório de solos financiado com recursos do Convênio 4294/05 (Siafi 572771) ou, na sua impossibilidade, que transfira essa responsabilidade, mediante manifesto interesse, à Empresa Brasileira de Pesquisa Agropecuária - Embrapa, em cujas instalações no Estado do Amapá foi edificada a referida obra; 
	1.6.2. à Secex/AP que promova o monitoramento das determinações expedidas no subitem antecedente;'
	3.	Com a incumbência de realizar o monitoramento das determinações acima expostas, a Secex-AP autuou processo específico para tal finalidade (TC Processo 018.541/2013-5) e, através do Acórdão 954/2014-TCU-Plenário, esta Corte de Contas decidiu considerar cumpridas as determinações constantes nos subitens 1.6.1.1 e 1.6.1.2 do Acórdão 1633/2013-TCU-Plenário (peça 14) .
	4.	Conforme disposto na cláusula V do termo de convênio, foram previstos até R$ 3.133.043,00 para a execução do objeto, dos quais R$ 2.349.782,00 seriam repassados pelo concedente e R$ 783.261,00 corresponderiam à contrapartida (peça 1, p. 69) . Sendo assim, as participações da União e do estado do Amapá, na execução do Convênio, dar-se-iam da seguinte forma:
	 
	Previsão
	%

	Valor a ser repassado pela Finep
	 R$ 2.349.782,00 
	75%

	Valor a ser repassado pelo interveniente (Governo do Estado do Amapá) 
	 R$ 783.261,00 
	25%

	Fonte: produzido pelo auditor com dados do termo do Convênio 4.294/2005 (Siafi 572771) , peça 1, p. 69
	5.	Os recursos federais seriam repassados em duas parcelas, contudo, apenas a primeira foi liberada, mediante a ordem bancária 2007OB900811, no valor de R$ 1.884.417,50, emitida em 12/4/2007 (peça 1, p. 13) .
	6.	O ajuste inicialmente vigeu no período de 14/11/2006 a 14/11/2008, e previa a apresentação da prestação de contas até sessenta dias contados da data do término da vigência, nos termos do art. 28, § 5º, da Instrução Normativa STN 1/97 e conforme cláusula VI do termo de convênio. Todavia, o prazo de término da vigência do convênio sofreu sucessivas prorrogações, se estendendo até 14/11/2011 (peça 1, p. 235) .
	6.1. A despeito do período inicialmente firmado para término da vigência do convênio, verifica-se que o prazo de execução proposto no Plano de Trabalho foi de sessenta meses (peça 1, p. 147) .
	7.	O objetivo geral do projeto foi no sentido de estruturar uma rede de pesquisa entre Iepa, Embrapa e Unifap, a fim de fortalecer a ciência e a tecnologia no estado do Amapá, por meio do intercâmbio e do uso compartilhado entre as três instituições científicas públicas localizadas no estado. Para a execução do convênio, foram estabelecidas as seguintes etapas (peça 1, p. 147) :
	a) construir estrutura física para pesquisa social;
	b) adquirir e instalar equipamentos para pesquisa;
	c) treinar laboratoristas e pesquisadores do estado em técnicas analíticas avançadas e em gerenciamento e tratamento de resíduos laboratoriais;
	d) capacitar as instituições para avaliação de indicadores de sustentabilidade ambiental;
	e) administrar a execução de recursos e gerenciar a execução do projeto;
	f) ampliar a execução de recursos e gerenciar a execução do projeto;
	g) implantar sistemas de controle de qualidade nos laboratórios, que permitam buscar a acreditação dos mesmos em ensaios de proficiência.
	8.	Apesar de todo o planejamento exposto acima, a segunda parcela do convênio, cujo montante alcançaria o valor de R$ 465.364,50, não foi liberada conforme os seguintes motivos (peça 1, p. 235) :
	a) não houve notícias do desenvolvimento do projeto posterior à junho de 2008;
	b) não houve registro na Finep de relatório técnico e/ou prestação de contas;
	c) convenente não legalizou a situação da Certidão Negativa de Débito (CND) / Certidão Positiva com Efeitos de Negativa (CND-EM) - validade vencida desde 18/10/2008;
	d) prazo de vigência encerrado em 14/11/2011.
	9. 	Transcorridos cinquenta e nove meses de execução física e de sucessivas prorrogações, em 20/10/2011 a Finep ainda não havia recebido o Relatório de Execução Física e Financeira do convênio em tela (peça 1, p. 233) .
	10. Por meio do Ofício 22/2012, emitido em 23/3/2012, a Embrapa, co-executora do referido convênio, informou à Finep que as obras foram paralisadas no início de 2011, tendo sido realizado aproximadamente 85% da construção do Laboratório de Solos e Fisiologia de Plantas. Conforme exposto pela Embrapa e segundo alegação verbal do gerente da construtora contratada, a Fundap não realizou pagamento referente às medições apresentadas, apesar da existência de saldo na conta do convênio à época (peça 1, p. 241) .
	10.1. Ainda, informou que a Secretaria de Estado de Ciência e Tecnologia, co-financiadora do convênio, tomou providências desde fevereiro de 2011 junto ao Ministério Público Federal e Estadual para que a Fundap apresentasse a prestação de contas atualizada do convênio, bem como os motivos do não pagamento à construtora.
	11. A despeito da situação exposta pela Finep, a Embrapa afirma que a construção do Laboratório de Solos / Material de Vegetal e Ecofisiologia possuía o valor inicialmente previsto de R$ 677.000,00, e que haviam sido pagos R$ 356.983,46 à empresa P. H. P Ferreira - EPP (peça 1, p. 287) 
	12. Após diversas solicitações ao Sr. Raimundo Rodrigues dos Santos, Diretor Executivo da Fundap e ordenador de despesas à época dos fatos, para que apresentasse a prestação de contas final do Convênio 4.294/2005, este encaminhou a referida prestação de contas em 18/6/2012 (peça 3, p. 5-119) .
	13. Em 17/7/2012, a Finep encaminhou novo ofício ao Sr. Raimundo Rodrigues dos Santos, solicitando o reenvio da prestação de contas, de forma que o responsável utilizasse os novos formulários de prestação de contas da Finep, juntamente com as cópias dos extratos bancários de conta corrente e aplicação financeira para o período da prestação de contas e com os anexos II, III e IV do formulário (peça 3, p. 139) .
	14. Por meio de Parecer Técnico, o Departamento de Avaliação e Acompanhamento de Garantias (DAAG) da Finep realizou avaliação e medição das obras do Convênio 4.294/2005, em 28/8/2013, à exceção do Laboratório de Análise de Sementes e Mudas do Iepa (peça 3, p. 186-197) .
	15. Em Ofício encaminhado à Secex-AP na data de 10/10/2013, a Finep afirmou a intenção de transferir a responsabilidade da obra do Laboratório de Solos/Material Vegetal e Ecofisiologia à Embrapa, que deveria arcar com as responsabilidades técnicas e financeiras envolvidas na execução final da obra (peça 3, p. 211) .
	16. O Relatório de Tomada de Contas Especial 1/2013 imputou o valor original do débito de R$ 814.491,65 ao Sr. Raimundo Rodrigues dos Santos em razão das seguintes constatações (peça 3, p. 255) :
	Origem do débito
	Valor original
	Data inicial
	Valor atualizado até 6/11/2013

	Inexecução parcial do objeto de convênio
	R$ 580.672,48
	12/4/2007
	R$ 1.339.434,42

	Não utilização total dos recursos de contrapartida pactuada
	R$ 233.819,17
	12/4/2007
	R$ 539.349,56

	Fonte: produzido pelo auditor com dados do Relatório de Tomada de Contas Especial 1/2013, peça 3, p. 255
	17. Em 11/11/2013, o referido relatório foi encaminhado à Controladoria Geral da União (CGU) para fins de análise (peça 3, p. 279) .
	18. Seguindo a linha adotada pela Finep, o Relatório de Auditoria, o Certificado de Auditoria e o Parecer do Controle Interno da CGU concluíram pelas irregularidades das contas do Convênio 4.294/2005 (peça 3, p. 289-294) .
	19. Por fim, o Ministro do Estado da Ciência, Tecnologia e Inovação encaminhou os referidos autos ao Tribunal de Contas da União para julgamento em 31/3/2014 (peça 3, p. 299) .
	20. Na instrução inaugural, a Secex-AP concluiu pela necessidade de promover o saneamento dos autos, antes de propor a citação dos responsáveis, em razão das seguintes constatações (peça 15) :
	a) das quatro obras contempladas no convênio, uma não foi objeto da inspeção da Finep que subsidiou a fase interna desta tomada de contas especial. Segundo a análise, não há informações acerca da aplicação de recurso do convênio na obra do laboratório de análise de sementes e mudas do Instituto de Pesquisas Científicas e Tecnológicas do Estado do Amapá (Iepa) ;
	b) a Empresa Brasileira de Pesquisa Agropecuária (Embrapa) considerou, em 23/3/2012, que a obra do laboratório de solos e fisiologia de plantas estava com aproximadamente 85% de sua construção executada, enquanto na proposta de tomada de contas especial da Finep, de 21/10/2013, consta uma execução de 52,82%;
	c) ausência de informações acerca da prestação de contas dos equipamentos e materiais permanentes previstos no plano de trabalho, orçados em R$ 800.184,00, dos quais R$ 553.127,00 eram de responsabilidade da concedente, e R$ 247.057,00, por conta da contrapartida;
	d) pagamentos a diversos bolsistas nas instalações dos laboratórios, em 2010, que sequer estavam construídos à época, e com sobrenome 'dos Santos', mesmo do diretor-executivo da Fundap, à época dos fatos, Sr. Raimundo Rodrigues dos Santos.
	20.1. Além disso, o exame ventilou a possibilidade de que a União tenha arcado com parcela superior daquela estipulada na avença, o que tornaria exigível a restituição pelo Governo do Amapá do valor correspondente à contrapartida não aplicada. 
	20.2. Com efeito, foi proposta a realização de inspeção para dirimir essas questões, assim como a realização de diligência ao Banco do Brasil S/A para a obtenção dos extratos bancários da conta corrente do convênio, inclusive das aplicações financeiras (peças 15-17) . O Relator anuiu a proposta, mediante Despacho à peça 18.
	21. Em atendimento à diligência ordenada (peça 19) , o Banco do Brasil S/A encaminhou os extratos bancários evidenciando as movimentações e aplicações financeiras dos recursos do convênio, no período de março de 2006 (data de abertura da conta) a março de 2013 (data de encerramento) (peça 21) .
	22. Na instrução precedente (peça 25) , analisando-se os documentos nos autos, concluiu-se pela necessidade de realização de citação para as irregularidades abaixo: 
	22.1 Irregularidade 1: não execução da obra de construção do Laboratório de análise de sementes e mudas do Instituto de Pesquisas Científicas e Tecnológicas do Estado do Amapá (Iepa) , cujos recursos foram regularmente repassados pela Financiadora de Estudos e Projetos, com infração ao disposto no art. 22 da IN/STN 1/1997 e na Cláusula Oitava, 'c' do Termo de Convênio 4.294/2005.
	22.1.1 Evidências da irregularidade: Prestação de contas (peça 3, p. 7-115) , Nota Técnica avaliação/medição de obras do convênio 4294/2005 (peça 3, p. 185-197) .
	22.1.2 Normas infringidas: art. 22 da IN/STN 1/1997 e na Cláusula Oitava, 'c' do Termo de Convênio 4.294/2005.
	22.2 Débito relacionado aos responsáveis Raimundo Rodrigues dos Santos e Fundação de Apoio à Pesquisa e à Cultura da Universidade Federal do Amapá e do Estado do Amapá:
	Data de ocorrência
	Valor histórico (R$) 

	12/4/2007
	64.000,00

	22.2.1. Cofre credor: Fundo Nacional de Desenvolvimento Científico e Tecnológico (FNDCT) .
	22.2.2. Responsável: Fundação de Apoio à Pesquisa e à Cultura da Universidade Federal do Amapá e Estado do Amapá.
	22.2.2.1. Conduta: não comprovar a execução da obra de construção do laboratório de análise de sementes e mudas do Iepa, cujos recursos foram repassados pela Finep no âmbito do Convênio 4.294/2005 (Siafi 572771) .
	22.2.2.2. Nexo de causalidade: a não comprovação da obra de construção do laboratório impossibilitou a plena consecução do objeto do convênio.
	22.2.2.3. Culpabilidade: não há excludentes de ilicitude, de culpabilidade e de punibilidade; é razoável supor que o administrador responsável pela pessoa jurídica tinha consciência da ilicitude de seu ato omissivo, considerando sua condição de gestor da Fundap e de signatário do convênio, mediante a qual assumiu essa obrigação que deixou de cumprir. 
	22.2.3. Responsável: Raimundo Rodrigues dos Santos.
	22.2.3.1. Conduta: não comprovar a execução da obra de construção do laboratório de análise de sementes e mudas do Iepa, cujos recursos foram repassados pela Finep no âmbito do Convênio 4.294/2005 (Siafi 572771) .
	22.2.3.2. Nexo de causalidade: a não comprovação da obra de construção do laboratório impossibilitou a plena consecução do objeto do convênio.
	22.2.3.3. Culpabilidade: não há excludentes de ilicitude, de culpabilidade e de punibilidade; é razoável supor que o responsável tinha consciência da ilicitude de seu ato omissivo, considerando sua condição de gestor da Fundap e de signatário do convênio, mediante a qual assumiu essa obrigação que deixou de cumprir. 
	22.4 Irregularidade 2: pagamento pela execução das obras adiante especificadas além do limite aprovado no Plano de Trabalho do Convênio, e sem anuência da concedente (Financiadora de Estudos e Projetos) :
	Obra
	Valor (R$) 

	Construção do Laboratório de tecnologia de alimentos do Iepa
	93.541,02

	Construção do Centro de Estudos da Amazônia na Unifap
	36.486,92

	22.4.1 Evidências da irregularidade: Prestação de contas (peça 3, p. 7-115) , Nota Técnica avaliação/medição de obras do convênio 4294/2005 (peça 3, p. 185-197) .
	22.4.2 Normas infringidas: art. 22 da IN/STN 1/1997 e na Cláusula Oitava, 'c' do Termo de Convênio 4.294/2005.
	22.5 Débito relacionado aos responsáveis Raimundo Rodrigues dos Santos e Fundação de Apoio à Pesquisa e à Cultura da Universidade Federal do Amapá e do Estado do Amapá:
	Data de ocorrência
	Valor histórico (R$) 

	12/4/2007
	93.541,02

	12/4/2007
	36.486,92

	22.5.1 Cofre credor: Fundo Nacional de Desenvolvimento Científico e Tecnológico (FNDCT) .
	22.5.2 Responsável: Fundação de Apoio à Pesquisa e à Cultura da Universidade Federal do Amapá e do Estado do Amapá.
	22.5.2.1 Conduta: realizar pagamentos relativos às obras de construção do laboratório de tecnologia de alimentos do Iepa e do Centro de Estudos da Amazônia da Fundap, além do limite aprovado no Plano de Trabalho do Convênio 4.294/2005 (Siafi 572771) , e sem a anuência da concedente.
	22.5.2.2 Nexo de causalidade: os pagamentos realizados além dos limites aprovados no plano de trabalho concorreram para que outras ações do Convênio 4.294/2005 (Siafi 572771) não fossem alcançadas, comprometendo a plena realização de seu objeto.
	22.5.2.3 Culpabilidade: não há excludentes de ilicitude, de culpabilidade e de punibilidade; é razoável supor que o administrador responsável pela pessoa jurídica tinha consciência da ilicitude de seu ato, considerando sua condição de gestor da Fundap e de signatário do convênio, tinha conhecimento das ações e valores pactuados na avença. 
	22.5.3 Responsável: Raimundo Rodrigues dos Santos.
	22.5.3.1 Conduta: realizar pagamentos relativos às obras de construção do laboratório de tecnologia de alimentos do Iepa e do Centro de Estudos da Amazônia da Fundap, além do limite aprovado no Plano de Trabalho do Convênio 4.294/2005 (Siafi 572771) , e sem a anuência da concedente.
	22.5.3.2 Nexo de causalidade: os pagamentos realizados além dos limites aprovados no plano de trabalho concorreram para que outras ações do Convênio 4.294/2005 (Siafi 572771) não fossem alcançadas, comprometendo a plena realização de seu objeto.
	22.5.3.3 Culpabilidade: não há excludentes de ilicitude, de culpabilidade e de punibilidade; é razoável supor que a responsável tinha consciência da ilicitude de seu ato, considerando sua condição de gestor da Fundap e de signatário do convênio, tinha conhecimento das ações e valores pactuados na avença. 
	22.6 Irregularidade 3: não comprovação da aquisição de equipamentos aprovados no Plano de Trabalho do Convênio, de responsabilidade da Financiadora de Estudos e Projetos, cuja primeira parcela dos recursos foi regularmente repassada pela concedente, com infração ao disposto no art. 22 da IN/STN 1/1997 e na Cláusula Oitava, 'c' do Termo de Convênio 4.294/2005.
	22.6.1 Evidências da irregularidade: Nota Técnica avaliação/medição de obras do convênio 4294/2005 (peça 3, p. 185-197) .
	22.6.2 Normas infringidas: art. 22 da IN/STN 1/1997 e na Cláusula Oitava, 'c' do Termo de Convênio 4.294/2005.
	22.7 Débito relacionado aos responsáveis Raimundo Rodrigues dos Santos e Fundação de Apoio à Pesquisa e à Cultura da Universidade Federal do Amapá e do Estado do Amapá:
	Data de ocorrência
	Valor histórico (R$) 

	12/4/2007
	276.563,50

	22.7.1 Cofre credor: Fundo Nacional de Desenvolvimento Científico e Tecnológico (FNDCT) .
	22.7.2 Responsável: Fundação de Apoio à Pesquisa e à Cultura da Universidade Federal do Amapá e do Estado do Amapá.
	22.7.2.1 Conduta: não comprovar a aquisição de equipamentos aprovados no plano de trabalho, cujos recursos foram parcialmente repassados pela Finep no âmbito do Convênio 4.294/2005 (Siafi 572771) .
	22.7.2.2 Nexo de causalidade: a não comprovação da aquisição dos equipamentos impossibilitou a plena consecução do objeto do convênio.
	22.7.2.3 Culpabilidade: não há excludentes de ilicitude, de culpabilidade e de punibilidade; é razoável supor que o administrador responsável pela pessoa jurídica tinha consciência da ilicitude de seu ato omissivo, considerando sua condição de gestor da Fundap e de signatário do convênio, mediante a qual assumiu essa obrigação que deixou de cumprir. 
	22.7.3 Responsável: Raimundo Rodrigues dos Santos.
	22.7.3.1 Conduta: não comprovar a aquisição de equipamentos aprovados no plano de trabalho, cujos recursos foram parcialmente repassados pela Finep no âmbito do Convênio 4.294/2005 (Siafi 572771) .
	22.7.3.2 Nexo de causalidade: a não comprovação da aquisição dos equipamentos impossibilitou a plena consecução do objeto do convênio.
	22.7.3.3 Culpabilidade: não há excludentes de ilicitude, de culpabilidade e de punibilidade; é razoável supor que a responsável tinha consciência da ilicitude de seu ato omissivo, considerando sua condição de gestor da Fundap e de signatário do convênio, mediante a qual assumiu essa obrigação que deixou de cumprir. 
	23. Encaminhamento: citação.
	24. Em cumprimento ao despacho do Exmo. Ministro Relator (peça 28) , foi efetuada citação dos responsáveis, nos moldes adiante:
	a) Fundação de Apoio à Pesquisa e à Cultura da Universidade Federal do Amapá e do Estado do Amapá - promovida a citação do responsável, conforme delineado adiante:
	Comunicação: Ofícios 0273/2017 - SEC-AP/SA (peça 31) 
Data da Expedição: 10/7/2017
Data da Ciência: 13/7/2017 (peça 32) 
Nome Recebedor: Isadora Sampaio
Observação: Ofício enviado para o endereço do responsável, conforme pesquisa de endereço no Sistema da Receita Federal.
Fim do prazo para a defesa: 29/7/2017
Comunicação: Ofícios 0475/2018 - SEC-AP/SA (peça 50) 
Data da Expedição: 13/7/2018
Data da Ciência: 20/7/2018 (peça 51) 
Nome Recebedor: Jane Socorro F. Dantas Lima
Observação: Ofício enviado para o endereço do representante do responsável, Sr. Raimundo Rodrigues dos Santos, conforme pesquisa de endereço no Sistema da Receita Federal.
Fim do prazo para a defesa: 5/8/2018
	
	b) Sr. Raimundo Rodrigues dos Santos - promovida a citação do responsável, conforme delineado adiante:
	Comunicação: Ofícios 0272/2017 - SEC-AP/SA (peça 30) 
Data da Expedição: 10/7/2017
Data da Ciência: 14/7/2017 (peça 33) 
Nome Recebedor: Jacira Madureira Modesto
Observação: Ofício enviado para o endereço do responsável, conforme pesquisa de endereço no Sistema da Receita Federal.
Fim do prazo para a defesa: 30/7/2017
	
	25. Conforme Despacho de Conclusão das Comunicações Processuais (peça 52) , informamos que as providências inerentes às comunicações processuais foram concluídas. 
	26. Transcorrido o prazo regimental, os responsáveis permaneceram silentes, devendo ser considerados reveis, nos termos do art. 12, §3º, da Lei 8.443/1992.
	Análise dos pressupostos de procedibilidade da IN/TCU 71/2012
	Prejuízo ao Contraditório e Ampla Defesa
	27. Verifica-se que não houve o transcurso de mais de dez anos desde o fato gerador sem que tenha havido a notificação dos responsáveis pela autoridade administrativa federal competente (art. 6º, inciso II, c/c art. 19 da IN/TCU 71/2012, modificada pela IN/TCU 76/2016) , uma vez que o fato gerador da irregularidade sancionada ocorreu em 12/4/2007, e os responsáveis foram notificados sobre a irregularidade pela autoridade administrativa competente conforme abaixo:
	27.1 Fundação de Apoio à Pesquisa e à Cultura da Universidade Federal do Amapá e do Estado do Amapá (Fundap) , por meio da Carta Protocolo 014.815/13 de 22/10/2013 (peça 3, p. 223-224) , recebido em 29/10/2013, conforme AR (peça 3, p. 225-226) .
	27.2 Raimundo Rodrigues dos Santos, diretor executivo da Fundap, por meio da Carta Protocolo 014.814/13 de 22/10/2013 (peça 3, p. 219) , recebido em 29/10/2013, conforme AR (peça 3, p. 221-222) .
	Valor de Constituição da TCE 	
	28. Verifica-se, ainda, que o valor atualizado do débito apurado (sem juros) em 1/1/2017 é superior ao limite mínimo de R$ 100.000,00, na forma estabelecida conforme os arts. 6º, inciso I, e 19 da IN/TCU 71/2012, modificada pela IN/TCU 76/2016. 
	Outros débitos nos sistemas do tcu com os mesmos responsáveis
	29. Informa-se que não foi encontrado débito imputável aos responsáveis em outros processos em tramitação no Tribunal.
	30. A tomada de contas especial está, assim, devidamente constituída e em condição de ser instruída.
	Exame técnico
	31. O Convênio 4.294/2005 foi firmado pelo valor de R$ 3.133.043,00, sendo R$ 2.349.782 de responsabilidade da Finep, e R$ 783.261,00 a título de contrapartida, assumida não pelo convenente, a Fundap, mas sim pelo Governo do Estado do Amapá, na qualidade de interveniente/co-financiador, do intermédio da Secretaria de Estado da Ciência e Tecnologia (Setec) (peça 1, p. 111 e 113) .
	31.1. Os recursos da entidade concedente foram programados para liberação em duas parcelas, de acordo com as rubricas especificadas, conforme a seguir (plano de trabalho, peça 1, p. 157) :
	Rubrica
	Parcelas (R$) 
	Valor (R$) 

		1ª 
	2ª
	
	Outros serviços de terceiros - pessoa física
	75.304,00
	-
	75.304,00

	Outros serviços de terceiros - pessoa jurídica
	12.550,00
	104.551,00
	117.101,00

	Obras e instalações
	1.500.000,00
	-
	1.500.000,0

	Material de consumo
	20.000,00
	84.250,00
	104.250,00

	Equipamento e material permanente
	276.563,50
	276.563,50
	553.127,00

	Total
	1.884.417,50
	465.364,50
	2.349.782,00

	31.1.1. Apenas a primeira parcela foi liberada, mediante a ordem bancária 2007OB900811, no valor de R$ 1.884.417,50, emitida em 12/4/2007 (peça 1, p. 13) , e creditada na conta do convênio no dia 16/4/2017 (peça 21, p. 13) .
	31.2. Quanto aos recursos da contrapartida, o Plano de Trabalho previu a liberação em quatro parcelas. Os recursos foram alocados nas rubricas adiante discriminadas, devendo-se ressaltar, desde logo, que a parcela alocada na rubrica de obras e instalações foi destinada à construção do laboratório de tecnologia de alimentos (Plano de Trabalho, peça 1, p. 159 e p. 181-183) :
	Rubrica
	Valor (R$) 

	Diárias 
	11.250,00

	Passagens e despesas com locomoção
	13.000,00

	Outros serviços de terceiros - pessoa física
	85.304,00

	Obras e instalações (laboratório de tecnologia de alimentos) 
	394.320,00

	Material de consumo
	32.330,00

	Equipamento e material permanente (laboratório de tecnologia de alimentos) 
	247.057,00

	Total
	783.261,00

	31.2.1. Os recursos da contrapartida foram integralizados em duas parcelas, por meio da 2007OB26856 (R$ 333.700,00) , de 6/9/2007 (peça 1, p. 197) e da 2008OB08301 (R$ 449.561,00) , de 10/4/2008 (peça 1, p. 199) .  Os valores foram creditados na conta corrente do Convênio, de titularidade da Fundap, em 11/9/2007 e 15/4/2008, respectivamente (extratos bancários, peça 21, p. 18 e 34) . 
	32. Do total dos recursos do convênio, R$ 1.894.320,00 foram destinados às obras, de acordo com a descrição contida na tabela a seguir, dos quais, como já mencionado, a parcela de R$ 394.320,00 foi oriunda da contrapartida (peça 1, p. 175 e 181) :
	Obra de construção
	Localização
	Valor por financiador (R$) 
	Valor total (R$) 

			Concedente
	Contrapartida
	
	Laboratório de solos
	Embrapa
	280.320,00
	-
	280.320,00

	Laboratório de análise de sementes e mudas
	Iepa
	64.000,00
	-
	64.000,00

	Laboratório de tecnologia de alimentos
	Iepa
	505.680,00
	394.320,00
	900.000,00

	Centro de Estudos da Amazônia
	Unifap
	650.000,00
	-
	650.000,00

	Total
		1.500.000,00
	394.320,00
	1.894.320,00

	33. Em relação à execução dessas obras, a Finep promoveu uma fiscalização in loco, para dar cumprimento ao Acórdão 1633/2013-TCU-Plenário, da qual participou o gerente administrativo da Embrapa/AP, cujas conclusões estão contidas no Parecer Técnico à peça 3, p. 185-205. O Parecer conclusivo evidenciou que a obra de construção do laboratório de solos da Embrapa foi contratada pelo valor de R$ 698.802,52, incluindo o valor de R$ 101.664,36, referente a mobiliários (o valor da obra aprovado no Plano de Trabalho foi de R$ 280.320,00) .
	33.1. Segundo o Parecer, a obra se encontrava com um percentual de execução de 52,82%, sendo apurado na medição efetuada o valor de R$ 369.117,97, de sorte que, para a conclusão da obra, em face do pleito de sua assunção apresentado pela Embrapa, seriam necessários recursos adicionais no valor de R$ 329.684,58. O Parecer ainda destaca que o item mobiliário, apesar haver sido medido pela fiscalização da obra com execução de 100%, nada foi adquirido, sendo essa a única divergência verificada (peça 3, p. 186-189) .
	33.2. De outra banda, o Parecer Técnico da Finep nada abordou quanto à construção do laboratório de análise de sementes e mudas, mas atestou taxativamente que as obras de construção do laboratório de tecnologia de alimentos do Iepa e do Centro de Estudos da Amazônia da Unifap estavam 'finalizadas, de acordo com as especificações técnicas, e sendo utilizadas para os fins planejados'. As referidas obras, de acordo com o Parecer, foram executadas pelos valores, respectivamente, de R$ 993.541,02 e R$ 686.486,92 (peça 3, p. 190) .
	34. A partir da relação das despesas com obras que integrou a prestação de contas do Convênio apresentada pela Fundap à Finep, elaborou-se a tabela abaixo, apurando os valores previstos, executados e a diferença final (peça 3, p. 75) :
	Obra de construção
	Localização
	Valores (R$) 
	Diferença (R$) 

			Previsto
	Executado
	
	Laboratório de solos
	Embrapa
	280.320,00
	361.056,41
	80.736,41

	Laboratório de análise de sementes e mudas
	Iepa
	64.000,00
	-
	 (-) 64.000,00

	Laboratório de tecnologia de alimentos
	Iepa
	900.000,00
	993.541,02
	93.541,02

	Centro de Estudos da Amazônia
	Unifap
	650.000,00
	686.486,92
	36.486,92

	Da validade das citações:
	35. Preliminarmente, cumpre tecer breves considerações sobre a forma como são realizadas as comunicações processuais no TCU. A esse respeito, destacam-se o art. 179, do Regimento Interno do TCU (Resolução 155, de 4/12/2002) e o art. 4º, inciso III, § 1º, da Resolução TCU 170, de 30 de junho de 2004, in verbis: (...) 
	36. Bem se vê, portanto, que a validade da citação via postal não depende de que o aviso de recebimento seja assinado pelo próprio destinatário da comunicação, o que dispensa, no caso em tela, a entrega do AR em 'mãos próprias'. A exigência da norma é no sentido de o Tribunal verificar se a correspondência foi entregue no endereço correto, residindo aqui a necessidade de certeza inequívoca. 
	37. Não é outra a orientação da jurisprudência do TCU, conforme se verifica dos julgados a seguir transcritos:
	'São válidas as comunicações processuais entregues, mediante carta registrada, no endereço correto do responsável, não havendo necessidade de que o recebimento seja feito por ele próprio (Acórdão 3648/2013-TCU-Segunda Câmara, Relator Ministro JOSÉ JORGE) ;
	É prescindível a entrega pessoal das comunicações pelo TCU, razão pela qual não há necessidade de que o aviso de recebimento seja assinado pelo próprio destinatário. Entregandose a correspondência no endereço correto do destinatário, presume-se o recebimento da citação. (Acórdão 1019/2008-TCU-Plenário, Relator Ministro BENJAMIN ZYMLER) ;
	As comunicações do TCU, inclusive as citações, deverão ser realizadas mediante Aviso de Recebimento - AR, via Empresa Brasileira de Correios e Telégrafos, bastando para sua validade que se demonstre que a correspondência foi entregue no endereço correto. (Acórdão 1526/2007-TCU-Plenário, Relator Ministro AROLDO CEDRAZ) .'
	38. A validade do critério de comunicação processual do TCU foi referendada pelo Supremo Tribunal Federal, nos termos do julgamento do MS-AgR 25.816/DF, por meio do qual se afirmou a desnecessidade da ciência pessoal do interessado, entendendo-se suficiente a comprovação da entrega do 'AR' no endereço do destinatário:
	'Ementa: agravo regimental. Mandado de segurança. Desnecessidade de intimação pessoal das decisões do tribunal de contas da união. art. 179 do regimento interno do TCU. Intimação do ato impugnado por carta registrada, iniciado o prazo do art. 18 da lei nº 1.533/51 da data constante do aviso de recebimento. Decadência reconhecida. Agravo improvido.
	O envio de carta registrada com aviso de recebimento está expressamente enumerado entre os meios de comunicação de que dispõe o Tribunal de Contas da União para proceder às suas intimações.
	O inciso II do art. 179 do Regimento Interno do TCU é claro ao exigir apenas a comprovação da entrega no endereço do destinatário, bastando o aviso de recebimento simples.' 
	39. No caso vertente, a citação dos responsáveis se deu em endereço proveniente de pesquisa de endereços realizada pelo TCU, especificamente a base de dados do Sistema CPF (vide parágrafos acima) . A entrega do ofício citatório nesse endereço ficou comprovada.
	Da revelia
	40. Nos processos do TCU, a revelia não leva à presunção de que seriam verdadeiras todas as imputações levantadas contra os responsáveis, diferentemente do que ocorre no processo civil, em que a revelia do réu opera a presunção da verdade dos fatos narrados pelo autor. Dessa forma, a avaliação da responsabilidade do agente não pode prescindir da prova existente no processo ou para ele carreada. 
	41. Ao não apresentar sua defesa, os responsáveis deixaram de produzir prova da regular aplicação dos recursos sob suas responsabilidades, em afronta às normas que impõem aos gestores públicos a obrigação legal de, sempre que demandados pelos órgãos de controle, apresentar os documentos que demonstrem a correta utilização das verbas públicas, a exemplo do contido no art. 93 do Decreto-Lei 200/1967: 'Quem quer que utilize dinheiros públicos terá de justificar seu bom e regular emprego na conformidade das leis, regulamentos e normas emanadas das autoridades administrativas competentes'. 
	42. Mesmo as alegações de defesa não sendo apresentadas, considerando o princípio da verdade real que rege esta Corte, procurou-se buscar, em manifestações dos responsáveis na fase interna desta Tomada de Contas Especial, se havia algum argumento que pudesse ser aproveitado a seu favor. 
	43. No entanto, os responsáveis não se manifestaram na fase interna, não havendo, assim, nenhum argumento que possa vir a ser analisado e posteriormente servir para afastar as irregularidades apontadas.
	44. Em se tratando de processo em que a parte interessada não se manifestou acerca das irregularidades imputadas, não há elementos para que se possa efetivamente aferir e reconhecer a ocorrência de boa-fé na conduta dos responsáveis, podendo este Tribunal, desde logo, proferir o julgamento de mérito pela irregularidade das contas, conforme os termos dos §§ 2º e 6º do art. 202 do Regimento Interno do TCU. (Acórdão 2064/2011-TCU-Primeira Câmara (relator: Ubiratan Aguiar) , 6.182/2011-TCU-1ª Câmara (relator: Weber de Oliveira) , 4.072/2010-TCU-1ª Câmara (Relator: Valmir Campelo) , 1.189/2009-TCU-1ª Câmara (Relator: Marcos Bemquerer) , 731/2008-TCU-Plenário (Relator: Aroldo Cedraz) .
	45. Dessa forma, os responsáveis devem ser considerados reveis, nos termos do art. 12, §3º, da Lei 8.443/1992, devendo as contas serem julgadas irregulares, condenando-os solidariamente ao débito apurado.
	Prescrição da Pretensão Punitiva
	46. Vale ressaltar que a pretensão punitiva do TCU, conforme Acórdão 1441/2016-TCU-Plenário, Relator: Benjamin Zymler, que uniformizou a jurisprudência acerca dessa questão, subordina-se ao prazo geral de prescrição indicado no art. 205 do Código Civil, que é de dez anos, contado da data de ocorrência da irregularidade sancionada, nos termos do art. 189 do Código Civil, sendo este prazo interrompido pelo ato que ordenar a citação, a audiência ou a oitiva dos responsáveis.
	47. No caso em exame, ocorreu a prescrição, uma vez que a irregularidade sancionada data de 16/4/2007, data do crédito na conta corrente específica do convênio, e o ato de ordenação da citação ocorreu em 20/6/2017 (peça 28) .
	Conclusão
	48. Em face da análise promovida na seção 'Exame Técnico', verifica-se que os responsáveis não lograram comprovar a boa e regular aplicação de parcela dos recursos recebidos. E, instado a se manifestar, optaram pelo silêncio, configurando a revelia, nos termos do § 3º, do art. 12, da Lei 8.443/1992.
	49. Vale ressaltar que a jurisprudência pacífica nesta Corte é no sentido da imprescritibilidade das ações de ressarcimento ao erário (Súmula TCU 282) . Dessa forma, identificado dano ao erário, devese julgar o processo de tomada de contas especial para responsabilizar seus agentes causadores, respeitado o direito ao contraditório e à ampla defesa, independentemente de quando ocorreram os atos impugnados.
	50. Verifica-se também que houve a prescrição da pretensão punitiva, conforme análise já realizada.
	51. Tendo em vista que não constam dos autos elementos que permitam reconhecer a boa-fé dos responsáveis, sugere-se que as suas contas sejam julgadas irregulares, nos termos do art. 202, § 6º, do Regimento Interno do TCU, com a imputação do débito atualizado monetariamente e acrescido de juros de mora, nos termos do art. 202, §1º do Regimento Interno do TCU, descontado o valor eventualmente recolhido, com a aplicação da multa prevista no art. 57 da Lei 8.443/1992.
	52. Por fim, como não houve elementos que pudessem modificar o entendimento acerca das irregularidades em apuração, mantém-se a matriz de responsabilização presente na peça 25.
	Proposta de encaminhamento
	Diante do exposto, submetem-se os autos à consideração superior, propondo ao Tribunal:
	a) considerar revel os responsáveis Fundação de Apoio à Pesquisa e à Cultura da Universidade Federal do Amapá e do Estado do Amapá e Raimundo Rodrigues dos Santos, para todos os efeitos, dando-se prosseguimento ao processo, com fulcro no art. 12, § 3º, da Lei 8.443/1992; 
	b) julgar irregulares, nos termos dos arts. 1º, inciso I, 16, inciso III, alínea 'c', da Lei 8.443/1992, c/c os arts. 19 e 23, inciso III, da mesma Lei, as contas dos responsáveis Fundação de Apoio à Pesquisa e à Cultura da Universidade Federal do Amapá e do Estado do Amapá e Raimundo Rodrigues dos Santos, condenando-os solidariamente ao pagamento das importâncias a seguir especificadas, atualizadas monetariamente e acrescidas dos juros de mora, calculadas a partir das datas discriminadas até a data da efetiva quitação do débito, fixando-lhes o prazo de quinze dias, para que comprovem, perante o Tribunal, o recolhimento das referidas quantias aos cofres do Fundo Nacional de Desenvolvimento Científico e Tecnológico (FNDCT) , nos termos do art. 23, inciso III, alínea 'a', da citada lei, c/c o art. 214, inciso III, alínea 'a', do Regimento Interno do TCU;  
	Débito relacionado ao responsável Raimundo Rodrigues dos Santos em solidariedade com a Fundação de Apoio à Pesquisa e à Cultura da Universidade Federal do Amapá e do Estado do Amapá:
	Data de ocorrência
	Valor histórico (R$) 

	16/4/2007
	64.000,00

	16/4/2007
	93.541,02

	16/4/2007
	36.486,92

	16/4/2007
	276.563,50

	Valor atualizado do débito (com juros) em 2/9/2019: R$ 1.521.666,31
	c) autorizar, desde logo, a cobrança judicial das dívidas, caso não atendidas as notificações, na forma do disposto no art. 28, inciso II, da Lei 8.443/1992;
	d) autorizar também, desde logo, se requerido, com fundamento no art. 28, inciso I, da Lei 8.443, de 1992, c/c o art. 217, §§ 1º e 2º do Regimento Interno do TCU, o parcelamento das dívidas em até 36 parcelas, incidindo, sobre cada parcela, corrigida monetariamente, os correspondentes acréscimos legais, fixando-lhe o prazo de quinze dias, a contar do recebimento da notificação, para comprovar, perante o Tribunal, o recolhimento da primeira parcela, e de trinta dias, a contar da parcela anterior, para comprovar os recolhimentos das demais parcelas, devendo incidir, sobre cada valor mensal, atualizado monetariamente, os juros de mora devidos, no caso do débito, na forma prevista na legislação em vigor, alertando os responsáveis de que a falta de comprovação do recolhimento de qualquer parcela importará o vencimento antecipado do saldo devedor, nos termos do § 2º do art. 217 do Regimento Interno deste Tribunal; 
	e) enviar cópia do Acórdão a ser prolatado, bem como do Relatório e do Voto que o fundamentarem à Procuradoria da República no Estado do Amapá, nos termos do à § 3º do art. 16 da Lei 8.443/1992, c/c o § 7º do art. 209 do Regimento Interno do TCU, para adoção das medidas cabíveis; e
	f) enviar cópia do Acórdão que vier a ser proferido ao Ministério da Ciência, Tecnologia, Inovações e Comunicações (MCTIC) , à Financiadora de Estudos e Projetos (Finep) e aos responsáveis, para ciência, informando que a presente deliberação, acompanhada do Relatório e do Voto que a fundamenta, está disponível para a consulta no endereço www.tcu.gov.br/acordaos, além de esclarecer que, caso requerido, o TCU poderá fornecer sem custos as correspondentes cópias, de forma impressa."
3.	Enfim, por intermédio do Exmo. Sr. Procurador Rodrigo Medeiros de Lima, o MPTCU anuiu parcialmente à referida proposta da unidade técnica, tendo lançado, para tanto, o seu parecer à Peça 59 nos seguintes termos:
	" (...) 3. Em manifestação anterior (peça 57) , este representante do Ministério Público de Contas da União verificou que os expedientes citatórios foram dirigidos unicamente aos endereços obtidos na base de dados da Secretaria da Receita Federal do Brasil (SRFB) - tendo sido as correspondências recebidas por terceiras pessoas (peças 29-34, 49-51) - e que o Sr. Raimundo Rodrigues dos Santos é servidor público. O Parquet especializado, então, entendeu que seria necessária a renovação das comunicações processuais no domicílio necessário do interessado, à luz do disposto no art. 76, parágrafo único, do Código Civil de 2002.
	4. Entretanto, em despacho à peça 58, o relator, Ministro-Substituto André Luís de Carvalho, determinou o retorno dos autos ao Ministério Público para que, com fundamento no art. 62, III, do Regimento Interno (RITCU) , o Parquet emitisse parecer sobre o mérito do presente processo.
	5. No que tange ao mérito da matéria, divergimos da proposta da unidade instrutiva tão somente quanto à ocorrência de prescrição e, mais especificamente, quanto ao termo inicial utilizado para análise do decurso do prazo prescricional. 
	6. A Secex-TCE entendeu que teria ocorrido a prescrição da pretensão punitiva, levando em consideração, como data em que foi cometida a irregularidade aquela em que se efetivou o crédito dos recursos federais na conta corrente específica do convênio (16/4/2007, conforme peça 21, p. 13) , tendo em vista que o ato ordinatório das citações foi expedido em 20/6/2017, quando já teria se esvaído lapso temporal superior a dez anos.
	7. Todavia, com as vênias devidas, entendemos que o termo a quo para a contagem do prazo prescricional deve ter por base a data em que foi possível ao órgão concedente obter a efetiva ciência das irregularidades apuradas nesta TCE, que, de acordo com os ofícios citatórios (peças 30, 31 e 50) são as descritas a seguir: a) não execução da obra de construção do laboratório de análise de sementes e mudas do Instituto de Pesquisas Científicas e Tecnológicas do Estado do Amapá (Iepa) , cujos recursos foram regularmente repassados pela Financiadora de Estudos e Projetos; b)  pagamento pela execução de obras além do limite aprovado no plano de trabalho do convênio e sem anuência da concedente (Financiadora de Estudos e Projetos) ; e c) não comprovação da aquisição de equipamentos aprovados no Plano de Trabalho do Convênio, de responsabilidade da Financiadora de Estudos e Projetos, cuja primeira parcela dos recursos foi regularmente repassada pela concedente.
	8. A teor das irregularidades identificadas acima, é razoável admitir que o interregno da prescrição somente teve o seu transcurso iniciado a partir do momento em que o convenente apresentou a prestação de contas, a saber, em 18/6/2012 (peça 3, p. 5-119) , momento em que o convenente deveria ter por adimplidas suas obrigações conveniais e a partir do qual se tornou exigível da Administração Pública o efetivo conhecimento das irregularidades atinentes à execução do Convênio 4.294/2005. Assim, considerando que as citações (se tidas como válidas) vieram a ocorrer em 2017, não se operou, in casu, a prescrição.
	9. Saliente-se, por oportuno, que em recente decisão, o TCU utilizou como termo inicial para a contagem do prazo prescricional a data em que se tornou efetivamente possível à Administração obter ciência da irregularidade. Na ocasião, o relator, Ministro-Substituto Weder de Oliveira, reputou pertinente ressalvar, em seu voto, que: (...) ao contrário do que defende a unidade instrutiva, o marco inicial da prescrição da pretensão punitiva deve ser a data de entrega da prestação de contas do convênio (22/11/2007) , pois somente a partir desse fato é que se efetivou a irregularidade ensejadora do débito e da sanção pecuniária prevista no art. 57 da Lei 8.443/1992.
	Deduzidas as considerações acima, este membro do Ministério Público de Contas da União, na eventualidade não vir a ser acolhida a preliminar vertida no parecer de peça 57, a qual ora ratifica, acompanha em essência a análise de mérito da unidade técnica, salvo no que tange à suposta ocorrência de prescrição."
É o Relatório.

não há.

Procurador Rodrigo Medeiros de Lima.

TOMADA DE CONTAS ESPECIAL. CONVÊNIO. FINANCIADORA DE ESTUDOS E PROJETOS (FINEP). NÃO COMPROVAÇÃO DA BOA E REGULAR APLICAÇÃO DOS RECURSOS FEDERAIS. CITAÇÃO. REVELIA. CONTAS IRREGULARES. DÉBITO. MULTA. COMUNICAÇÃO.

TOMADA DE CONTAS ESPECIAL (TCE)

Secretaria de Controle Externo de Tomada de Contas Especial (Secex-TCE).

Trata-se de tomada de contas especial instaurada pela Financiadora de Estudos e Projetos (Finep) em desfavor da Fundação de Apoio à Pesquisa e à Cultura da Universidade Federal do Amapá e do Estado do Amapá (Fundap) , além de Raimundo Rodrigues dos Santos como então diretor-executivo dessa entidade, diante da não comprovação dos correspondentes dispêndios em face da ausência de consecução dos objetivos pactuados pelo Convênio nº 4.294/2005 destinado à estruturação da rede de pesquisa para o fortalecimento da ciência e tecnologia no Estado do Amapá pelo aporte de R$ 2.349.782,00 em recursos federais, tendo a vigência do ajuste sido estipulada para o período de 14/11/2006 a 14/11/2011. 
2.	A partir do Relatório de Tomada de Contas Especial n.º 1, de 2013 (Peça 3, p. 245-265) , o tomador de contas assinalou a responsabilidade solidária em desfavor da Fundap e de Raimundo Rodrigues dos Santos diante da parcial inexecução do objeto pactuado pelo aludido convênio sob o valor original de R$ 814.491,65.
3.	No âmbito do TCU, a Secex-TCE promoveu a citação dos aludidos responsáveis para apresentarem as suas alegações de defesa ou recolherem o correspondente débito diante da inexecução dos objetivos pactuados pelo referido convênio.
4.	A despeito, contudo, da regular citação, a Fundap e Raimundo Rodrigues dos Santos não apresentaram as suas defesas, nem efetuaram, tampouco, o recolhimento do correspondente débito, passando à condição de revéis perante o TCU, nos termos do art. 12, § 3º, da Lei n.º 8.443, de 1992. 
5. 	De todo modo, após a análise final do feito, a unidade técnica propôs a irregularidade das contas dos aludidos responsáveis para condená-los ao pagamento do correspondente débito, sem lhes aplicar a multa legal, ante a suposta prescrição da pretensão punitiva do TCU.
6.	 O Parquet especial sugeriu, contudo, a eventual renovação da comunicação processual no domicílio necessário de Raimundo Rodrigues dos Santos, sem prejuízo, no mérito, de anuir parcial à proposta da unidade técnica, tendo, no entanto, discordado da suscitada prescrição.
7.	O TCU pode incorporar o parecer da unidade técnica, com o ajuste sugerido pelo MPTCU, a estas razões de decidir, pois não teria ocorrido a suposta prescrição da pretensão punitiva do TCU.
8.	Bem se sabe que, em sintonia, entre outros, com os Acórdãos 1.194/2009 e 3.991/2015, da 1ª Câmara, os Acórdãos 27/2004, 6.235/2013 e 3.223/2017, da 2ª Câmara, e os Acórdãos 11/1997 e 997/2015, do Plenário, a jurisprudência do TCU estaria firmada no sentido da pessoal responsabilidade do gestor pela comprovação da boa e regular aplicação dos recursos federais, submetendo todo aquele que administra os recursos públicos ao dever de demonstrar o correto emprego dos valores federais, nos termos do art. 70, parágrafo único, da Constituição de 1988 e do art. 93 do Decreto-Lei nº 200, de 1967, sem prejuízo de, por analogia à Súmula n.º 286 do TCU, a pessoa jurídica de direito privado também responder como destinatária dos recursos públicos, em solidariedade com o seu administrador, pelo dano causado ao erário em face da ausência de efetiva comprovação da boa aplicação desses recursos públicos.
9.	Por esse ângulo, diante da ausência de elementos capazes de demonstrar a boa e regular aplicação dos recursos federais ante a ausência de evidenciação do nexo causal entre os recursos federais aportados e os supostos dispêndios incorridos no aludido acordo, restaria confirmada a presunção legal de dano ao erário pela parcela de valores repassados em face do eventual desvio ou desperdício dos respectivos recursos federais, estando adequada a proposta para a condenação dos referidos responsáveis em débito e em multa.
10.	Não subsistiria, contudo, a eventual prescrição da pretensão punitiva do TCU, já que, nos termos do Acórdão 1441/2016-TCU-Plenário, não teria ocorrido o transcurso superior a dez anos entre a ordem para a citação no âmbito do TCU, em 20/6/2017 (Peça 28) , e a data fatal para a prestação de contas final do ajuste, em 13/1/2012. 
11.	Sem prejuízo, no entanto, do respeito ao entendimento do Tribunal positivado no Acórdão 1441/2016-TCU-Plenário, deve ser reiterada a minha ressalva já registrada em vários outros julgados do TCU no sentido de que, na ausência de lei específica, o TCU não deveria aplicar qualquer prazo prescricional sobre a referida pretensão punitiva ou, então, na pior das hipóteses, o Tribunal deveria aplicar a regra prescricional fixada pela Lei n.º 9.873, de 1999, não só porque ela trata diretamente de prescrição no âmbito do direito administrativo sancionador, mas também porque, entre outras medidas, a aludida lei manda aplicar o prazo prescricional penal, quando a infração administrativa também configure crime, além de determinar expressamente que, diante de ilícito continuado ou permanente, a contagem do prazo deve iniciar a partir da cessação do aludido ilícito.
12.	A despeito, então, de registrar essa minha posição pessoal, o TCU deve pugnar pela aplicação da multa legal em desfavor dos aludidos responsáveis a partir do entendimento fixado pelo aludido Acórdão 1441/2016-TCU-Plenário.
13.	Não subsistiria, de todo modo, a eventual necessidade de promover o retorno do presente processo para buscar a citação de outros eventuais responsáveis, estando esse entendimento, aliás, em plena sintonia com a jurisprudência fixada pelo TCU a partir, por exemplo, dos Acórdãos 4.002/2020 e 5.297/2013, da 2ª Câmara, e dos Acórdãos 1.170/2017 e 1.223/2015, do Plenário, já que a ausência dessa nova citação não resultaria em prejuízo à defesa dos atuais responsáveis, não só porque o presente processo já estaria em plenas condições de efetivo julgamento pelo TCU, mas também porque a solidariedade passiva seria legalmente erigida em favor do ente estatal credor, e não das eventuais pessoas privadas devedoras, podendo, se for o caso, os atuais condenados ajuizarem a superveniente ação regressiva em desfavor de outros eventuais responsáveis supostamente coobrigados.
14.	Por outro ângulo, como a malsinada irregularidade configuraria a eventual conduta dolosa no sentido de efetivamente assumir o risco de facilitar, permitir ou concorrer para que pessoa física ou jurídica privada incorpore ou utilize rendas, verbas ou valores integrantes do acervo patrimonial da administração pública, sem a observância das formalidades legais ou regulamentares aplicáveis, resultando no eventual ilícito doloso de improbidade administrativa causador do aludido prejuízo ao erário, nos termos, por exemplo, do art. 10, I e II, da Lei n.º 8.429, de 1992, a eventual prescrição da ação de ressarcimento ao erário também não subsistiria, estando esse entendimento em plena consonância com a jurisprudência fixada pelo STF no bojo do RE 852.475-SP, com o trânsito em julgado a partir de 6/12/2019, diante da Tese de Repercussão Geral n.º 897 no sentido de que "São imprescritíveis as ações de ressarcimento ao erário fundadas na prática de ato doloso tipificado na Lei de Improbidade Administrativa".
15.	Não subsistiria, enfim, a suposta necessidade de renovação da citação, já que, nas aludidas notificações, a unidade técnica teria observado estritamente a legislação aplicável e, especialmente, o art. 179 do RITCU e o art. 4º, III, § 1º, da Resolução TCU n.º 170, de 2004.  
16.	O TCU deve julgar irregulares, portanto, as contas dos aludidos responsáveis para condená-los ao pagamento do correspondente débito, além de lhes aplicar a multa prevista no art. 57 da Lei n.º 8.443, de 1992.
Ante o exposto, pugno pela prolação do Acórdão ora submetido a este Colegiado.
TCU, Sala das Sessões, em 4 de maio de 2021.
Ministro-Substituto ANDRÉ LUÍS DE CARVALHO 
Relator